【裁判字號】    99,上,935
【裁判日期】    991228
【裁判案由】    返還不當得利
【裁判全文】
臺灣高等法院民事判決                   99年度上字第935號
上  訴  人  徐世琰
訴訟代理人  徐耀湘
被 上訴 人  宋叔
            黃秀英
共      同
訴訟代理人  黃勝文律師
            張逸婷律師
上列當事人間請求返還不當得利事件，上訴人對於中華民國99年
5月31日臺灣板橋地方法院99年度訴字第347號第一審判決提起上
訴，經本院於99年11月30日言詞辯論終結，判決如下：
    主      文
上訴駁回。
第二審訴訟費用由上訴人負擔。
    事實及理由
一、本件上訴人聲明求為判決：(一)原判決廢棄。(二)被上訴人應給
    付上訴人新台幣（下同） 152萬元，及自起訴狀繕本送達之
    翌日起，至清償日止，按年息5%計算之利息。
    被上訴人聲明求為判決：上訴駁回。
二、上訴人起訴主張：坐落臺北縣中和市○○段33地號（重測前
    為同市○○段廟子尾小段1-44地號）土地所有權應有部分 1
    萬分之412及其地上建物即門牌號臺北縣中和市○○路49 巷
    20弄10-1號房屋所有權全部（下合稱配售房地），係國防部
    國軍軍眷住宅合作社於民國（下同）70年間起造，並經抽籤
    決定配售予伊。伊當時於南部軍中任職，無暇管理該配售房
    地，因與被上訴人宋叔為同僚同鄉關係，乃同意由被上訴
    人宋叔管理使用。被上訴人宋叔於73年 4月間來函請求
    伊出讓上開配售房地，伊未表同意，亦未回函。詎被上訴人
    宋叔竟偽稱以負擔房貸抵償使用該房地之代價，伊不知有
    詐，配合其辦理房貸手續，被上訴人宋叔於辦理房貸時，
    盜用伊委託辦理房貸之印鑑證明，並偽造買賣契約而將伊所
    有配售房地移轉登記於其妻即被上訴人黃秀英所有，二人共
    同不法侵害伊之所有權，伊直至94年間始發現上情。又上開
    配售房地另有附屬土地4筆即坐落臺北縣中和市○○段36 地
    號（重測前為同市○○段廟子尾小段 1-3地號）土地所有權
    應有部分1萬分之1及同所37、39、45地號（重測前為同市○
    ○段廟子尾小段1-42、1-46、1-50地號）土地所有權應有部
    分各 1萬分之31，暨附屬建物即門牌號臺北縣中和市○○段
    121建號（重測前為同市○○段廟子尾小段18130建號）建物
    所有權應有部分294分之1（下合稱系爭建物及土地），未經
    被上訴人辦理所有權移轉登記，迄今仍為伊所有，被上訴人
    無法律上之原因，使用系爭建物及土地共計15年，受有利益
    27萬元，應予返還，並應以 125萬元價購系爭建物及土地等
    情，爰依不當得利之法則，求為命被上訴人給付 152萬元並
    加付法定遲延利息之判決（見原審卷123頁）。
    被上訴人則以：上訴人於68、69年間，因聯勤後勤署中校身
    分而獲有配售房地預售屋之承買權，但因無現金得以支付該
    預售屋之分期款，乃邀被上訴人宋叔共同合資購買，被上
    訴人宋叔應允後，自68年上半年開始，按月給付上訴人 1
    萬5,000元， 以供上訴人向國防部繳付分期價款，共計支付
    15期。該配售房屋於70年 1月間興建完成後，被上訴人宋叔
    又再給付上訴人現金2萬5,000元，供其購買屋內電器設備
    ，合計被上訴人宋叔共出資25萬元。上訴人則係於該配售
    房屋興建完成後之70年3、4月間，以該配售房地向中國農民
    銀行設定抵押貸款25萬元支付尾款。嗣被上訴人宋叔於73
    年 4月初致函上訴人表示願購買上訴人就配售房地之一半權
    利，上訴人於73年 4月21日覆函表示，被上訴人宋叔除應
    負擔剩餘之中國農民銀行貸款外，並應再給付 37萬5,000元
    ，始得買下其一半權利。被上訴人宋叔允諾後，於73年 6
    月間委託代書就該配售房地辦理移轉登記予其妻即被上訴人
    黃秀英所有，被上訴人宋叔自73年 6月份起，並按期繳納
    上訴人積欠中國農民銀行之房貸本息。被上訴人宋叔與上
    訴人間買賣契約之標的物，應包含上開配售房地及附屬之建
    物及土地在內，雖因上訴人故意隱匿，未就附屬之系爭建物
    及土地一併辦理所有權移轉登記，伊等仍得基於買賣契約關
    係而予使用。又系爭建物及土地並非系爭房地之必要公設（
    即公寓大廈管理條例規定之共用部分），伊等現亦未使用系
    爭建物及土地。縱有使用，亦非排他性質之使用，且係基於
    買賣契約而使用，自具有法律上之原因。另上訴人請求伊等
    以 125萬元價購系爭建物及土地，殊乏所據等語，資為抗辯
    。
三、經查上訴人主張伊於70年間獲配上開配售房地、及系爭建物
    及土地，其中配售房地已於73年6月1日，以同年5月1日買賣
    為原因，由上訴人移轉登記予被上訴人宋叔之妻即被上訴
    人黃秀英所有，而系爭建物及土地現仍登記為伊所有之事實
    ，有買賣所有權移轉契約書、及土地及建物登記謄本可證（
    見原審卷74、75、112、113、43至47頁），且為被上訴人所
    不爭執，固堪信為真實。
四、惟按依不當得利之法則，請求返還不當得利，以無法律上之
    原因而受利益，致他人受有損害為其要件，故其得請求返還
    之範圍，應以對方所受之利益為度，非以請求人所受損害若
    干為準（最高法院61年台上字第1695號判例參照）。又無權
    占有他人不動產者，可能獲得相當於租金之利益，固為社會
    通常之觀念，惟所謂占有人，須對於物有事實上管領之力（
    民法第 940條規定參照），亦即對於物已有確定及繼續之支
    配關係，或已立於得排除他人干涉之狀態者，或為民法第94
    1 條所規定之間接占有人，始足當之。經查：
    (一)上開配售房屋係坐落在配售土地一筆，而不在系爭土地上
      ，且系爭建物及土地並非屬配售房屋之附屬建物或共同使
      用部分，有土地及建物登記謄本足按（見原審卷112、113
      頁）。是上訴人主張系爭土地及建物為配售房地附屬之公
      共設施云云，即非可取。
    (二)系爭建物係坐落於系爭36地號土地上，系爭36、45地號土
      地之地目為「建」，系爭37、39土地土地之地目為「道」
      ，有系爭建物及土地登記謄本可稽（見原審卷43至47頁）
      。又系爭建物及其所坐落之系爭36地號土地現均係由該配
      售房屋所在社區自治會使用中，至系爭37、39、45地號土
      地則早已闢為社區道路，供該社區住戶通行，為兩造所不
      爭執（見本院卷65頁背面）。茲兩造間對於上訴人與被上
      訴人宋叔間就配售房地是否有買賣契約關係存在乙事，
      固有爭執。上訴人係主張：伊僅同意將該配售房地交由被
      上訴人宋叔管理使用，乃被上訴人宋叔竟偽造買賣契
      約而將該配售房地移轉登記於被上訴人黃秀英所；而被上
      訴人則抗辯：配售房地為上訴人與被上訴人宋叔合資購
      買，上訴人嗣於73年 4月間，將其就該配售房地之權利出
      賣予被上訴人宋叔，並於同年 6月間委託代書將該配售
      房地移轉登記予被上訴人宋叔之妻即被上訴人黃秀英所
      有。惟無論上訴人係基於使用借貸關係，抑係基於粟賣契
      約關係，而將配售房地交付被上訴人居住使用，上訴人就
      被上訴人為居住使用配售房屋，而通行上開社區道路或利
      用該社區自治會，應負有協力之附隨義務，自不得就被上
      訴人利用該社區自治會或通行社區道路之行為，遽指為獲
      有不當得利。況查，被上訴人就現供作社區自治會使用之
      系爭建物及其所坐落之系爭36地號土地，並不具有事實上
      之管領力；而就原即供作該社區道路使用之系爭37、39、
      45地號土地，縱被上訴人亦有通行之情形，既非屬排他性
      使用之通行，亦難認被上訴人為系爭建物及土地之占有人
      。是上訴人主張被上訴人因使用系爭建物及土地，獲有不
      當得利，並據以請求被上訴人給付27萬元，應屬無據。
    (三)上訴人既主張兩造間就系爭建物及土地並無買賣關係存在
      ，則被上訴人就系爭建物及土地即不負有給付買賣價金或
      應向上訴人購買之義務。是上訴人執被上訴人未向其購買
      系爭建物及土地，應構成不當得利，請求被上訴人應以12
      5 萬元價購系爭建物及土地，亦屬無據。
五、綜上所述，上訴人本於不當得利之法則，請求被上訴人給付
    152 萬元及自起訴狀繕本送達之翌日起，至清償日止，按年
    息5%計算之利息，自屬不應准許。從而原審所為上訴人敗訴
    之判決，並無不合。上訴論旨仍執前詞指摘原判決不當，求
    予廢棄改判，為無理由，應予駁回。
六、至兩造其餘之攻擊或防禦方法及未經援用之證據，經斟酌後
    ，認為均不足以影響本判決之結果，自無逐一詳予論駁之必
    要，併此敘明。
七、據上論結，本件上訴為無理由，依民事訴訟法第449條第1項
    、第78條，判決如主文。
中    華    民    國    99    年    12    月    28    日
                    民事第六庭
                        審判長法  官  林鄉誠
                              法  官  曾部倫
                              法  官  梁玉芬
正本係照原本作成。
如不服本判決，應於收受送達後20日內向本院提出上訴書狀，其
未表明上訴理由者，應於提出上訴後20日內向本院補提理由書狀
（均須按他造當事人之人數附繕本）上訴時應提出委任律師或具
有律師資格之人之委任狀；委任有律師資格者，另應附具律師資
格證書及釋明委任人與受任人有民事訴訟法第466條之1第1項但
書或第2項（詳附註）所定關係之釋明文書影本。如委任律師提
起上訴者，應一併繳納上訴審裁判費。
中    華    民    國    99    年    12    月    29    日
                              書記官  常淑慧
附註：
民事訴訟法第466條之1（第1項、第2項）：
對於第二審判決上訴，上訴人應委任律師為訴訟代理人。但上訴
人或其他法定代理人具有律師資格者，不在此限。
上訴人之配偶、三親等內之血親、二親等內之姻親，或上訴人為
法人、中央或地方機關時，其所屬專任人員具有律師資格並經法
院認為適當者，亦得為第三審訴訟代理人。

司法院資訊處製作；財團法人民間司法改革基金會備份。
